【裁判字號】    89,家上,16
【裁判日期】    900509
【裁判案由】    撤銷婚姻
【裁判全文】
臺灣高等法院臺南分院民事判決  八十九年度家上字第一六號  ｅ
      上  訴  人  乙  ○  ○
      被  上訴人  甲  ○  ○
右當事人間請求撤銷婚姻事件，上訴人對於中華民國八十八年十二月二十九日臺灣臺
南地方法院第一審判決（八十八年度家訴字第二八號）提起上訴，本院判決如左：
      主      文
上訴駁回。
第二審訴訟費用由上訴人負擔。
      事      實
甲、上訴人方面：
一、聲明：求為判決：（一）原判決廢棄。（二）兩造於民國八十六年十一月十五日
    所為之婚姻關係應予撤銷。（三）兩造所生之女葉恬甄由上訴人監護扶養。（四
    ）第一、二審訴訟費用由被上訴人負擔。
二、陳述：除與原判決記載相同者，予以引用外，補稱：
（一）兩造於八十六年十一月十五日憑媒妁之言結婚，於八十七年十月十四日生下一
      女葉恬甄，目前尚有婚姻關係存在，此有戶籍謄本可稽。兩造結婚前交往時，
      上訴人只覺得被上訴人內向，不太願意講話，結婚後，被上訴人不大出房門，
      很少講話，八十七年十月十四日產後兩、三個月，上訴人發現被上訴人不會照
      顧小孩，自己有無吃過飯亦不記得，瓦斯爐有無關閉亦不清楚，看電視以為在
      演她，時常說有人在她耳邊講話，控制其思想，半夜起來狂笑，說有人在講故
      事給她聽，上訴人覺得有異，乃多方查證。於八十八年二月十二日被上訴人家
      人說被上訴人中邪，暫帶其回家，上訴人事後始知悉其娘家帶其至私立高雄醫
      學院附設中和紀念醫院（下稱高醫中和醫院）診療，此後上訴人發現被上訴人
      衣服藏有藥品，於八十八年二月二十六日被上訴人第二次看診時，上訴人仍不
      知情，嗣上訴人之妹於八十八年三月二日向主治醫師表示為被上訴人轉診之意
      ，經醫師開立轉診單，上訴人持以詢問醫界人士，始知被上訴人自七十七年六
      月二十九日初診時，即患有「精神分裂症及慢性妄想症」；被上訴人隱瞞病情
      與上訴人結婚，此有轉診單影印（附譯文）附於原審卷可證，並經原審向高醫
      中和醫院調取被上訴人診療紀錄（號碼0000000之二號）屬實，上訴人
      若知被上訴人患有精神分裂症及慢性妄想症，即不會與之結婚，為此於六個月
      內依法提起本訴，請求撤銷婚姻，並依民法第一千零五十五條之規定，請求酌
      定對於兩造所生長女葉恬甄權利義務之行使或負擔由上訴人任之。
（二）卷附台南縣政府社會工作員個案訪視處理報告表中，建議欄載明：「據案岳母
      （即被上訴人之母）表示案妻（即被上訴人）於十九歲出現精神異常現象，當
      時曾至高雄榮總就醫」，原審亦認被上訴人於七十七年六月間即患精神分裂症
      ，經長期治療，於八十一年六月及八十四年九月十一日亦均各求診一次，則被
      上訴人及其家人對於被上訴人早已罹患精神分裂症及慢性妄想症之事知之甚詳
      ，而於兩造交往時，刻意隱瞞被上訴人病情，於兩造決定結婚時，仍未告知，
      致上訴人陷於錯誤與被上訴人結婚，被上訴人自有詐欺之故意，原審僅就高醫
      中和醫院部份查證，而未就高雄榮民總醫院就醫部份為查證，即認被上訴人結
      婚時已如常人等語，自有疏漏。
（三）按當事人之一方於結婚時雙目失明未先通知他方者，他方祇得以因被詐欺而結
      婚為理由請求撤銷，不得據以請求離婚（最高法院二十一年上字第二九六號判
      例參照），故民法第九百九十七條之因被詐欺而結婚者，只需他方消極的隱瞞
      不告知即構成，不限有積極的詐騙行為，此參諸前揭判例即明；又按身心健康
      為一般選擇配偶之重要條件，倘配偶之一方患有精神病，時癒時發，必然影響
      婚姻生活，故在一般社會觀念上，應認有告知他方之義務，如果被上訴人將此
      項婚姻成立前已存在之痼疾隱瞞，致上訴人誤信被上訴人精神正常，而與之結
      婚，即難謂上訴人非因被詐欺而為結婚（最高法院七十年台上字第八八○號判
      例參照）。本件被上訴人於少女時期即罹患精神分裂症及慢性妄想症，且持續
      求診，有其病歷資料在卷可稽，其未將此事告知上訴人，致上訴人誤認被上訴
      人精神正常而陷於錯誤與被上訴人結婚，依前揭判例意旨，上訴人自得依民法
      第九百九十七條之規定撤銷婚姻。乃原判決竟謂被上訴人病情已控制，認無告
      知上訴人之必要，亦無詐欺之故意云云，即有違誤。
（四）被上訴人一再主張其所罹患之精神分裂症業已痊癒云云，上訴人爭執之。查被
      上訴人婚前即因精神分裂症及慢性妄想症就醫治療，且長期服藥控制，婚後亦
      曾多次就醫治療，迄今仍在追蹤治療，並未完全根治，況且該症狀若未繼續服
      藥治療，會再復發，對兩造婚姻影響甚大，原審向高醫中和醫院函查被上訴人
      之病歷資料，其病史時間甚長，且此段期間多次因病症發作求醫治療，雖高醫
      中和醫院覆函指：被上訴人之精神分裂症治療結果，「病情輕微，經現代之醫
      學治療，其病況可完全恢復正常，包括思考、理解、判斷、工作能力等皆可達
      正常人之水準」云云，惟其醫學文獻資料、數據及依據為何？茍已治療成功，
      何以八十一年、八十四年、八十八年仍多次求診？按精神疾病與一般身體上受
      細菌、病毒感染之疾病不同，無法靠己身免疫力治癒，精神病不易根治，且須
      長期服藥控制，才能防止復發，是以高醫中和醫院之函覆內容與醫學文獻資料
      相悖，又無確實之數據為論述依據，為醫師主觀判斷，不足憑信。
（五）被上訴人於原審抗辯本件已逾六個月之撤銷期間云云乙節，查被上訴人從未告
      知上訴人其病情，被上訴人家人亦刻意隱瞞，直至八十八年二月十二日被上訴
      人家人帶被上訴人至高醫中和醫院診療，經醫師於八十八年三月二日開立轉診
      單註記：「最近發病，她的家人要求完全治療」，在此之前，上訴人完全不知
      情，是上訴人於知情後迄至提起本訴時，尚未逾六個月，被上訴人之抗辯，自
      不足取。
（六）被上訴人係罹患精神分裂症及慢性妄想症，有卷附之病歷資料可稽，而依醫學
      文獻資料指出精神病和糖尿病、高血壓一樣，無法根治，但可藉藥物進行妥善
      控制的慢性疾病，惟糖尿病係內分泌失調，高血壓係調節機制失衡，且為一般
      社會民眾所接受且願依醫囑治療，而精神病則係中樞神經系統傳導物質失衡，
      須終身以藥物控制，然精神病患及家屬卻大都拒絕或停止治療，醫學文獻記載
      精神病患受挫折便會干擾其情緒穩定，而引致舊病復發，縱令病情穩定，仍需
      繼續服藥，並按醫師指示調整藥量，不得自行停藥或減藥，且需作長期追縱治
      療。被上訴人於十八、九歲即罹病，理應依醫囑治療且長期追縱，而被上訴人
      卻自行停藥，不再治療，以致斷斷續續復發，並無如被上訴人所指「已治癒」
      之情形。
（七）又查上訴人及家屬並不知悉被上訴人罹患精神疾病，視被上訴人為正常人，嗣
      於婚後見被上訴人無法自理生活及照顧小孩，出言詢問，乃人之常情，何得謂
      上訴人及家屬對之虐待？況被上訴人所罹患之精神分裂症及慢性妄想症，有幻
      聽、幻覺之症狀，此亦有病歷資料可稽，被上訴人於八十九年五月五日提出之
      「呈報證據狀」所載內容並非事實，亦無其他證據證明，上訴人均予否認。
（八）被上訴人婚後有諸多異常舉止，諸如：於晚餐時間，一直坐在餐椅上精神恍惚
      ，對上訴人之妹多次詢問是否吃飽時神情緊張地直說：「吃飯、吃飯」，拿筷
      子、碗後不久又將筷子、碗放回原處；於半夜凌晨二時許，自房內走到頂樓，
      開玻璃門至室外，約過十分鐘才下來，上訴人之妹詢以何事，上訴人均無反應
      ，逕自回房。另於晚上八點多時稱要洗澡，上訴人之母請被上訴人將小孩帶下
      由其照顧，詎被上訴人上樓甚久，上訴人之母上樓時，被上訴人呆坐在床上任
      憑小孩哭鬧，竟未安撫，上訴人之母幫忙小孩換好尿布，沖泡牛奶餵食小孩後
      ，詢問被上訴人何以呆坐原因，被上訴人竟稱有一男一女跟其對話，且表示有
      人控制她的思想等語；此外於中午煎魚時，竟將炒鍋著火，幸上訴人之母聞聲
      趕到，趕緊蓋上鍋蓋，才未釀成災害。又被上訴人曾煮好晚餐，到客廳看電視
      ，上訴人因聞到瓦斯味，問及被上訴人有無關閉瓦斯，被上訴人說有，但經查
      看，竟發現被上訴人並未關閉瓦斯。凡此，均足認被上訴人之病症相當嚴重，
      卻未曾告知上訴人，致影響婚姻生活，上訴人實係受詐欺而與之結婚。至於被
      上訴人八十九年五月五日到庭會逗兩造所生之女，貌似正常，乃刻意以藥物控
      制之結果，平時並非如此，不得據此推定其病情輕微。
（九）被上訴人婚前隱瞞精神病之宿疾，婚後又未按時服藥，導致舊疾復發，責在被
      上訴人，被上訴人雖指其婚後在上訴人家中工作量大，不適應云云，惟查上訴
      人及家人並不知被上訴人有精神疾病，且被上訴人懷孕即離職，在家專心待產
      ，又有上訴人之母協肋，何有工作量太大之情形，至於婦女歷經生產撫育子女
      ，乃全新挑戰，挫折難免，僅因被上訴人之宿疾面對挫折無法承受，導致適應
      不良，引發舊疾，並非如被上訴人所指上訴人對被上訴人施以精神上之虐待致
      其復發舊疾，被上訴人之主張乃卸責之詞，不足採信。
（十）高醫中和醫院函覆原審之內容與被上訴人病歷記載不符，不足採信：
（１）依病歷表記載，八十四年九月十一日是「停藥六年後，病狀復發」，惟其回函
      竟稱：「但因病況迅速改善，只在八十四年九月十一日去過一次」，與病歷不
      符，且未能看得出病況迅速改善？
（２）覆函內容指：「七十八年二月已完全恢復正常，治療結果相當成功」，苟確如
      是，何以七十八年八月十八日及七十九年七月十二日之病歷病名為「二九五精
      神分裂」，且醫囑為：「宜長期門診追蹤治療」？（按疾病代碼二九五是精神
      病惡化的意思）。
（３）被上訴人在台灣省立嘉義醫院看診，於八十八年三月十八日（打針），八十八
      年三月二十二日（打針），八十八年三月三十一日（吃藥），八十八年五月五
      日（打針），八十八年五月十七日（打針），可見被上訴人靠打針控制，打一
      針可維持兩星期，被上訴人長期打針吃藥控制後，竟於八十八年六月三日及八
      十八年六月十日要高醫中和醫院醫師開立診斷書，並記載「疑慢性精神分裂症
      」。
（十一）上訴人請教醫師結果，據答覆：(一)一般來說，慢性妄想症是需要長期服藥的
        。因為不服藥的話，遇到壓力環境，病情會復發，故此個案需要再至精神科
        治療。(二)疑似慢性精神分裂症的意思是慢性精神分裂症的各種症狀，未完全
        出現，所以加「疑似」的字。(三)未明示之精神分裂症，與疑似精神分裂症的
        意思接近，就是精神分裂症的各種症狀未全，不能歸類何種型的精神分裂症
        的意思，以上醫學意見，足供參考。
（十二）被上訴人在高醫中和醫院精神科就診病名代碼為「二九五‧三四」，依精神
        病分類表「二九五‧三四」為精神分裂病妄想症伴急性惡化之慢性，而依鈞
        院函調台灣省立嘉義醫院病歷資料，經診斷被上訴人為慢性精神分裂症，至
        於林春銘腦神經專科診所亦為相同之診斷，足證被上訴人自七十七年五月發
        病迄今，精神分裂病之症狀一直存續，僅因有藥物控制而暫時有緩解現象，
        亦即被上訴人結婚（八十六年十一月十日）前二年（八十四年九月），仍有
        發病紀錄，乃被上訴人隱瞞此項影響婚姻重大事由，與上訴人交往進而結婚
        ，依最高法院判例意旨，合乎民法第九百九十七條詐欺結婚之要件，上訴人
        自得請求撤銷婚姻。
（十三）鈞院囑託國立成功大學醫學院附設醫院（下稱成大醫院）對被上訴人做精神
        鑑定結果，雖認被上訴人目前精神狀態屬於正常範圍，惟仍認定係屬「重大
        疾病」。而依醫學文獻，均認精神疾病，要完全恢復到以往的工作能力和人
        際關係，幾乎不可能，成大醫院之鑑定僅就目前病情下判斷，並非結婚當時
        之狀況，又無法斷定永不復發。又依成大醫院鑑定報告書第二點鑑定結果第
        (五)點第四段認：「許女（即被上訴人）所患精神分裂病，屬重大精神病，病
        情因人而異，有的可急速達人格敗壞，但有的可維持不錯的功能，雖然病情
        可能不定期復發，但症狀於治療後可明顯緩解」等語，則被上訴人目前雖由
        藥物控制，但依鑑定報告認定仍隨時有復發之可能性。此種時癒時發之精神
        病，必然影響婚姻生活，不得以被上訴人目前屬正常範圍，即認被上訴人已
        痊癒，亦不得以此認被上訴人於婚前隱瞞精神病痼疾，非詐欺結婚。
（十四）又報章不時登載精神病患病發時揮刀傷母弟及殺害胞妹，均係長期服藥之精
        神病患，卻仍如不定時炸彈，隨時均有可能傷害（或殺害）最親近的親人，
        足令人警惕。被上訴人隱瞞其罹患精神分裂疾病在先，復發在後，迄今未癒
        ，對上訴人家庭生活猶如一顆不定時炸彈，隨時都有可能引爆，影響上訴人
        家庭生活甚鉅，況且依民法第九百九十七條規定，及最高法院七十年台上字
        第八八０號判例意旨，只要被上訴人隱瞞在婚前已存在之痼疾，他方即係被
        詐欺而結婚，上訴人依民法第九百九十七條之規定訴請撤銷婚姻，自無不合
        。
（十五）被上訴人要求上訴人支付新台幣二百萬元後，才同意辦理離婚登記云云，上
        訴人不能同意。查兩造所生之女由上訴人撫育，上訴人須負擔全額教育費及
        生活費，更須付出心力及勞力，且上訴人之父葉明常為中度肢體殘障，須由
        上訴人奉養，以上訴人一人薪水撫養一家四口（父、母、自己及女），已無
        餘力支付高額贍養費；況且依被上訴人所稱，其目前已有固定工作，亦不合
        民法第一千零五十七條給付贍養費之條件，被上訴人之要求顯無理由，且已
        超越上訴人能力。
三、證據：除援用第一審所提證據外，補提剪報、醫學文獻資料（均影本）等件為證
    ，並聲請向高醫中和醫院、行政院國軍退除役官兵輔導委員會高雄榮民醫院、行
    政院衛生署嘉義醫院、財團法人奇美醫院、三友醫院、林春銘腦神經診所、中央
    健康保險局南區分局函查，及訊問高醫中和醫院主治醫師，併就被上訴人之精神
    狀態囑託成大醫院鑑定。
乙、被上訴人方面：
一、聲明：求為判決：（一）上訴駁回。（二）第一、二審訴訟費用由上訴人負擔。
    。
二、陳述：除與原判決記載相同者，予以引用外，補稱：
（一）兩造確於八十六年十一月十五日結婚，並於八十七年十月十四日生下一女葉恬
      甄，目前婚姻關係仍存續中，合先敘明。
（二）查兩造於認識後，歷經近兩年之交往，認情投意合始行結婚，當時雙方一切正
      常，被上訴人之身體及精神狀態，亦無異狀，即因與常人無異，上訴人始會繼
      續追求被上訴人，嗣更願進一步與被上訴人結婚。又被上訴人在婚前之七十九
      年三月起，至八十六年十一月一日止，均在工廠上班任職，此事實有前卷附「
      美進塑膠股份有限公司」之「勞工保險被保險人投保資料表」一份可證，設如
      被上訴人有上訴人所指之重大經神分裂症，或慢性妄想症等各項難治病狀，或
      如有上訴人所指「刻意隱匿病症」結婚之情形，試問上訴人怎會往婚前長達近
      兩年之正常交往中，未曾發現被上訴人有該嚴重或難治之病症？因當時如有發
      病，理當無從瞞過上訴人之耳目。又設如被上訴人有嚴重病情發作，何以上開
      塑膠公司會任令其在公司任職上班？且長達數年之久？再者，該公司內之同事
      ，怎會與其正常相處，工作多年，而不知其罹有所謂重大難治之經神疾病？更
      未曾見過其發病？是以有關上訴人指稱被上訴人甲○○於婚前，「刻意隱匿」
      重大難治之病情，並與其結婚云云乙節，應係別具居心，言過其實。
（三）又被上訴人固曾於七十七年間，因疑似慢性經神分裂症，赴高醫中和醫院看診
      過，但經醫師診治給藥後，情況已趨正常，此乃與一般人因病就醫看診之情形
      無異，而凡人均難免有一般病痛等症發生，均有患病就醫看診之機會，就本件
      言，豈能僅因被上訴人婚前，因普通疾病曾有就醫看診過之紀錄，於結婚後數
      年之今日，為達其結束婚姻目的，罔顧多年來之夫妻情誼，抹殺被上訴人對家
      庭之奉獻與辛勞，即藉詞被上訴人於結婚時「隱匿重大難治之經神疾病」，而
      執意要撤銷兩造間之合法婚姻關係，豈為公平、合理？況查兩造於結婚後，均
      能過正常之夫妻生活，被上訴人更能正常生育及親自照應扶育子女，忠誠肩負
      其為人妻、為人母之重責大任。至於被上訴人之病情，參酌高醫中和醫院病歷
      記載所示，自八十四年九月十一日，因家人擔心其病情疑有復發之傾向，曾至
      院求診一次，但因病況迅速改善，故未再繼續門診求診。而該醫院更進一步強
      調，被上訴人雖有罹患精神疾病之事實，但其病情輕微，經現代醫學治療，其
      病況可完全恢復正常，包括思考、理解、判斷等能力，以及處理自身事務之能
      力、工作能力等，皆可達到正常人之水準，由此觀之，被上訴人所患之病症，
      ，並非重大不治之症‧‧‧云云等情，有該醫院覆原審法院之八十八年十一月
      四日（八十八）高醫附秘字第四六０二號函一份在卷可稽，足見被上訴人所患
      之病，應非重大難治之病症，被上訴人自無「蓄意隱匿」病症詐婚之必要。再
      者，被上訴人並未曾於十九歲時出現經神異常現象，至高雄榮民醫院就醫，是
      以上訴人指稱被上訴人有至該醫院就醫乙節，應係其片面攀附推測之詞，應不
      足採。另查，被上訴人既可維持正常個人功能及工作能力，目前更能在電子公
      司正常上班工作，而事實上女兒出生後原係由其親自照應成長，從而上訴人主
      張兩造所生子女葉恬甄應由其監護扶養乙事，亦非有理由。
（四）按「因被詐款或脅迫而結婚者，得於發現被詐欺或脅迫終止後，六個月內向法
      院為之」，民法第九百九十七條固定有明文，惟就本件而言，被上訴人自始至
      今，並未如上訴人所指，有「刻意隱匿」重大難治精神疾病情形，復因兩造婚
      前交往期間，幾近兩年之久，一方蓄意要向他方隱匿某種事實，亦非易事，況
      欲蓄意隱匿所謂重大或難治之精神疾病，諒更無從得逞，詎今上訴人都一直聲
      稱其不知被上訴人曾患過精神方面之疾病，並強調其係至八十八年三月二日始
      知其情，有悖常理，與事實顯有出入，其主張知情後尚未逾六個月，並援引民
      法第九百九十七條之規定請求撤銷婚姻，自非有理由。
（五）次查被上訴人與上訴人於結婚後，在婆家受不公平待遇，身心受煎熬，才導致
      延醫看診，其事實如下：
（１）被上訴人婚後，仍在美進塑膠股份有限公司上班，每日下午六時下班，即須趕
      回家中做飯，迨至懷胎後，因聽從醫囑：「要多休息，以免流產」，不得已才
      辭去多年上班之工作，雖有大約二個月因須休養之故未煮飯，但有關家中之雜
      項工作如洗碗筷等工作，仍不能倖免。及至胎兒穩定後，又不得不重操馮婦，
      回復煮飯、買菜、拖地等工作，但不知何故，被上訴人每天從早到晚做家事，
      婆婆卻始終不稱心，甚至當面告以要盡量做到其認為滿意才行，此外亦嫌被上
      訴人之嫁妝太少，被上訴人身處其間，積累成病。
（２）又被上訴人未辭職前，婆婆要求被上訴人下班後，應即馬上返家煮飯，實乃變
      相不讓被上訴人乘機返娘家探親。迨辭職後，在婆家安胎休養期間，也藉詞若
      多在外走動，恐會流產，仍不予被上訴人回娘家探視機會，其自私心態，可想
      而見。
（３）被上訴人原名「許乃月」，婆婆認名字不好，堅持被上訴人改名，被上訴人在
      無奈之情況下，只好從其所願，改名為「甲○○」。又改名後，婆婆稱呼被上
      訴人為「甲○○『ㄧˊ』」，被上訴人好意提醒為：「甲○○『ㄩˋ』」，詎
      婆婆即惱羞成怒，心生不悅，不屑地斥責被上訴人，被上訴人無端受其蠻橫相
      對，心中怎不怨懣傷悲？精神壓力自然相對增加。
（４）八十七年十月十四日被上訴人產下一女嬰，在坐月子期間，婆婆不太要給媳婦
      吃東西。某日好不容易見婆婆吃飯時向女兒說：「菜留點給被上訴人吃」，惟
      其二女兒即回應：「留菜幹什麼？」等語，令被上訴人難過，某次被上訴人吃
      了三條小紅魚，婆婆見之，立即開罵，是則即連被上訴人吃東西，亦看不順眼
      ，被上訴人每日身處其間，心情怎會好？
（５）婆婆對被上訴人大小事情均要干預，被上訴人小孩生病時，被上訴人主張延醫
      診治，但婆婆總堅持要給孫子服用「八仔粉」（台語），致有二次被上訴人帶
      小孩至衛生所看診時，連預防針都因之無法順利施打。
（６）又被上訴人之弟結婚時，被上訴人好意邀請婆婆及夫家家人屆時一起至被上訴
      人娘家作客，惟婆婆並未予理會，顯見其未將被上訴人視為媳婦看待。
（７）因被上訴人在夫家積勞成疾，越想越傷心，致身體不適，上訴人乃將被上訴人
      送回娘家，上訴人起初雖曾到被上訴人娘家探視妻子，惟為婆婆知悉後，馬上
      將上訴人痛斥一頓，禁止上訴人探視被上訴人，剝奪先生探視太太之權利。
（８）另某年農曆七月一日，婆婆交代被上訴人不用拜拜，惟二小姑卻要求被上訴人
      拜拜，被上訴人告以婆婆之意後，二小姑竟對被上訴人斥責，是被上訴人要否
      拜拜均無所適從，內心所受煎熬程度，不可言喻。
（９）此外被上訴人坐月子時，三嬸拿了二隻紅蟳擬送予被上訴人進補食用，詎二小
      姑見紅蟳後，即向家中小孩聲稱你們明天有紅蟳吃了，結果被上訴人當然沒能
      食用，更遑論進補，
（１０）二小姑經常以綠豆粉清洗面部美容，洗畢後，卻故意將使用之綠豆粉撒在洗濯
      台上，要求被上訴人清洗善後，其本人卻一走了之，令人動氣。
（）某次二小姑外出吃喜酒，自外帶回冰淇淋，卻故意將冰淇淋放進嬰兒車內，弄
      髒裡面衣物，並叫被上訴人清洗，其不容被上訴人在家中空閒，每天須做牛做
      馬，永遠有做不完之雜事，且無論如何辛勤、賣力做家務事，婆婆、小姑等總
      是對被上訴人存有成見，甚至聯手冷言冷語嘲諷，非將被上訴人逼出重病，掃
      地出門，誓不甘休。
（）綜前所述，被上訴人身體健康狀況原本不差，婚後之所以曾至高醫中和醫院看
      診拿藥，實係緣於在夫家始終未受到一般媳婦應有之基本權利對待，每日均生
      活於被斥責、打壓、揶揄、嘲諷之陰影下，身心交疲，不被尊重，而今上訴人
      反倒先發制人，提起本件撤銷婚姻之訴，豈是公道、合理。
三、證據：除援用第一審所提證據外，補提在職證明為證。
丙、本院依職權囑託國立成功大學醫學院附設醫院就被上訴人施行精神鑑定。
      理      由
一、本件上訴人起訴主張：兩造於八十六年十一月十五日結婚，於八十七年十月十四
    日生有一女葉恬甄，現婚姻關係尚存續中；詎被上訴人於生產後二、三個月，其
    行為多方異常，上訴人多方查證，始於八十八年三月二日知悉被上訴人自七十七
    年六月二十九日即患有精神分裂症及慢性妄想症，惟被上訴人於婚前未善盡告知
    義務，將其病史告知上訴人，有詐欺之故意，上訴人若知情被上訴人患有精神分
    裂症及慢性妄想症，即不會與之結婚，是上訴人顯係受被上訴人之詐欺而結婚，
    爰提起本訴請求撤銷兩造間之婚姻關係，並依民法第九百九十九條之一第二項準
    用同法第一千零五十五條第一項規定，請求酌定對於兩造所生長女葉恬甄權利義
    務之行使或負擔由上訴人任之等語。
二、被上訴人則以：伊固曾於七十七年間因疑似慢性精神分裂症前赴高醫中和醫院看
    診，但經醫師診治給藥後，情狀已趨正常，且兩造婚前經過一年有餘之交往，雙
    方一切正常，被上訴人當時之身體及精神狀態，亦無異狀，婚後被上訴人亦能與
    上訴人過著正常之夫妻生活，且能生育及照應子女，被上訴人先前所患精神疾病
    已痊癒，目前仍可維持正常功能及工作，被上訴人於婚前未向上訴人告知精神病
    史，並無隱匿精神病史之詐欺故意等情詞，資為抗辯。
三、按因被詐欺而結婚者，得於發見詐欺後，六個月內向法院請求撤銷之，民法第九
    百九十七條固定有明文，且身心健康為一般人選擇配偶之重要條件，倘配偶之一
    方患有精神病，時癒時發，必然影響婚姻生活，故在一般社會觀念上，應認有告
    知他方之義務，如果被上訴人將此項婚姻成立前已存在之痼疾隱瞞，致上訴人誤
    信被上訴人精神正常，而與之結婚，即難謂上訴人非因被詐欺而為結婚者，並經
    最高法院著有七十年台上字第八八０號判例可資參照，惟所謂因被詐欺而結婚者
    ，係指凡結婚當事人之一方，為達與他方結婚之目的，隱瞞其身體、健康或品德
    上某種缺陷，或身分、地位上某種條件之不備，以詐術使他方誤信自己無此缺陷
    或有此條件而與之結婚者而言（最高法院七十五年度台上字第二一七六號判決意
    旨參照）；是所謂因被詐欺而結婚，仍須詐欺行為人之詐欺與被詐欺人之陷於錯
    誤，以及雙方之結婚，三者之間須有因果關係始足成立（最高法院五十五年度台
    上字第二三二六號判決旨採之），至於行為人單純未告知，與故意隱瞞病情之詐
    欺仍屬有間，自難援引比附。本件上訴人起訴主張被上訴人自七十七年六月二十
    九日即患有精神分裂症及慢性妄想症，被上訴人於婚前未善盡告知義務，有詐欺
    之故意，上訴人顯係受被上訴人之詐欺而結婚等語，被上訴人對於在七十七年間
    犯精神分裂症及慢性妄想症疾病之事實不爭執，惟另以其所犯上開疾病早已痊癒
    數年，於兩造婚前交往近二年期間均未復發，且目前狀況良好，被上訴人並非故
    意隱瞞病史，並無詐欺可言等情詞置辯，是被上訴人於婚前未主動告知所患精神
    病史而與上訴人結婚，是否有詐欺故意，厥為本件首應審究之爭點所在。
四、查：
（一）上訴人主張被上訴人於八十六年十一月十五日結婚，婚後育有長女葉恬甄一人
      ，現婚姻關係尚存續中之事實，此有上訴人提出之兩造戶籍謄本附於原審卷第
      六頁可按，堪信為真實。
（二）再上訴人主張被上訴人自七十七年六月二十九日即患有精神分裂症及慢性妄想
      症疾病，被上訴人於婚前未告知上訴人，除據上訴人於原審提出轉診單及譯文
      影本附於原審卷第七、八頁可參外，並經原審法院依職權調取被上訴人之病歷
      資料，有高醫中和醫院於八十八年八月十三日，以（八十八）高醫附秘字第三
      五一三號函檢送之病歷資料附卷可佐（原審卷第三八頁至第五三頁），且為被
      上訴人所不爭，亦堪信實。
（三）又本件兩造於婚前交往一年有餘方才結婚者，為兩造所不爭，即上訴人於原審
      受命法官於八十八年七月十九日行準備程序時，亦自陳：與被上訴人交往一年
      多才結婚，婚前並未以查詢方式問被上訴人身體狀況等語（原審卷第二五頁正
      、反面），此部分亦堪肯認。
（四）另本院依職權調取被上訴人所有就診資料顯示，其中被上訴人係於八十八年三
      月十八日至台灣省立嘉義醫院精神科初次門診，其後再於同年三月二十二日、
      三月三十一日、四月二十一日、五月五日、五月十七日門診；另於七十七年五
      月二十七日、五月三十日、六月一日、六月三日、六日、九日、十一日、十三
      日、十六日、十八日、二十日、二十三日、二十五日、二十八日至台南市林春
      銘腦神經內科診所門診等情；此有台灣省立嘉義醫院、林春銘腦神經內科診所
      分別檢送被上訴人之病歷資料附卷可佐（本院卷第七四頁至第七八頁、第一一
      八頁至第一二０頁）。
（五）至於依病歷記載，被上訴人於七十七年六月二十九日由父母陪同至高醫中和醫
      院精神科門診，當時有幻聽、妄想等病症，經診斷為精神分裂性精神病，後被
      上訴人即規則來院門診追蹤治療，至七十七年十一月被上訴人之病情即呈穩定
      狀態，幻聽、妄想等精神病症狀皆已消失，其後於七十八年二月被上訴人之病
      情已完全恢復正常，並可正常工作，治療結果相當成功，但為預防復發仍持續
      服用最低劑量之藥物至八十一年六月。又八十四年九月十一日，因家人擔心其
      病情復發而來院求診一次，但因病況迅速改善，故未再繼續求診。被上訴人雖
      有罹患精神病之事實，但其病情輕微，經現代之醫學治療，其病況可完全恢復
      正常，包括思考、理解、判斷等能力以及處理自身事務之能力、工作能力等，
      皆可達正常人之水準乙節，此亦有高醫中和醫院八十八年十一月四日（八十八
      ）高醫附秘字第四六０二號函附於原審卷第八八頁可按。經本院再次函詢該院
      結果亦認：被上訴人於七十八年至八十八年間，可維持正常工作，正常人際關
      係，甚至結婚生子，且其先生經由二年男女朋友階段，及婚後人際間最親密的
      婚姻關係，尚不覺得其為精神病或患有精神病症，可見其即使有病，病情必定
      輕微，足見其各方面功能均可維持正常人之水準。又精神病患之病情，為專科
      醫師根據其專業知識、治療經驗而為之專業判斷，被上訴人長期於該院就診之
      經驗，依據ＤＳＭ─ＩＶ（精神疾病診斷準則手冊第四版）評估其大部分時間
      可達完全緩解，甚至康復之狀態，且「ＧＡＦ個人功能評估」亦可評估達正常
      人以上之水準，被上訴人所患之精神疾病，雖多年間曾斷續診療，仍無法判定
      其為重大不治之症等情，亦有該院八十九年八月二十三日（八十九）高醫附秘
      字第二０七０號函附於本院卷第一四七頁可佐。
（六）此外本院依職權囑託成大醫院就上訴人目前之精神狀態鑑定結果，其中被上訴
      人於鑑定時之精神狀態檢查項目為：「許女在接受鑑定當時，意識清楚，態度
      合作，外觀無明顯異常，外表裝扮合宜，注意力集中，對答可切題合理，雖說
      話速度略慢，但言辭表達正常，回答問題的速度正常，思考過程無明顯遲緩，
      組織連貫性正常，無明顯妄想症狀，或幻聽、幻視之症狀，關於情緒方面，許
      女於鑑定當時，並無明顯情緒高昂或情緒低落之情形」；其鑑定之結論則為『
      ：許女之精神科診斷為「精神分裂病」，於七十七年高農畢業前不久發病，經
      治療後病情緩解，七十八年起開始穩定工作，於八十四年九月雖有短暫復發症
      狀及中斷工作，之後能恢復工作，並與先生交往約二年，於八十六年十一月十
      日結婚，並於懷孕後辭掉工作，間接顯示許女結婚當時之工作能力並無明顯缺
      損。婚後家庭生活及工作表現，根據夫家回溯性報告：許女煮菜，做家事態度
      被動，需要提醒，工作完後就不出臥房，不與家人互動，但整體而言，許女個
      性文靜、少言、態度佳，家事表現平平，就妻子及媳婦功能表現無明顯異常，
      目前許女智能測驗結果，也未發現下降的傾向。因此沒有證據顯示許女於八十
      六年十一月十日之精神狀態有明顯之「精神耗弱」或「精神喪失」。總而言之
      ，許女所患「精神分裂病」屬「重大精神病」，病情因人而異，有的可迅速達
      人格敗壞，但有的可維持不錯的功能，雖然病情可能不定期復發，但病狀於療
      後可明顯緩解。許女自七十七年發病以來，至今十二年，僅於七十七年發病初
      期一年，八十四年九月前後及八十七年十二月之後約一年，因症狀惡化，明顯
      影響工作能力外，其生活及工作功能尚屬中等程度，本次鑑定時之精神狀態，
      亦處於正常範圍，因此許女罹患之「精神分裂症」雖屬「重大疾病」，但不宜
      歸屬於「不治之症」，許女目前之精神狀態則屬於「正常範圍」』乙節，此亦
      有成大醫院於八十九年十二月二十一日，以（八九）成附醫精神字第一０七六
      ０號函檢送之精神鑑定書附卷可憑（本院卷第一五一頁至第一五七頁）。
    綜上，被上訴人固於七十七年間曾罹患精神疾病，惟其病情輕微，經治療後，已
    於八十一年六月間痊癒，雖於八十四年再次求診一次，惟其病況迅速改善，所以
    未繼續求診；本件被上訴人雖未主動向上訴人告知其精神病史，然上訴人於婚前
    與被上訴人一年有餘，並未察覺被上訴人舉止有何異常，甚而於婚後生育長女前
    亦無所知，而對於異性之男女朋友間交往，按諸常理，亦無苛求任何一方應將所
    患全部病史全部告知對方，否則即違反告知義務之理，參以高醫中和醫院前述函
    復：被上訴人大部分時間可達完全緩解，甚至康復之狀態，此與成大院鑑定結果
    認：沒有證據顯示許女於八十六年十一月十日之精神狀態有明顯之「精神耗弱」
    或「精神喪失」；許女目前之精神狀態則屬於「正常範圍」者，大致相符，同堪
    採認，益見被上訴人所患精神疾病係屬輕微，並非無完全痊癒可能，而被上訴人
    自八十五年間與上訴人相識後，迄至八十六年十一月十五日結婚前，並未向各醫
    療院所求診，上訴人與之交往期間，復未察覺被上訴人有何異常舉止，益見被上
    訴人於婚前與上訴人交往期間之精神狀態正常，其所患精神疾病因已治癒，並無
    時癒時發足以影響其後婚姻生活之情形，則被上訴人基於自己對於精神病史之控
    制，及醫師診療結果，自認其精神疾病已然痊癒，無復發之虞，因上訴人未向其
    查問，而未主動告知者，核係單純沈默之行為，尚難逕認有何詐欺故意可言。至
    於上訴人主張精神疾病於醫學上並無法完全痊癒，且被上訴人於結婚產子後，舉
    止怪異，難保其精神疾病無復發可能云云，不論醫學上是否成立，且縱上訴人主
    張其於八十八年三月二日始知悉上情，尚未逾六個月除斥期間內提起本訴者為可
    採，然被上訴人既於婚前並無詐欺之故意，上訴人亦未因之而陷於錯誤情形，與
    兩造間之結婚，復無因果關係可言，揆諸首開說明，與因詐欺而結婚之要件不合
    。
五、綜上所述，本件上訴人主張被上訴人罹患精神疾病，故意不主動告知上訴人，上
    訴人因受被上訴人詐欺而結婚者，尚無足採。上訴人執此起訴請求撤銷兩造之婚
    姻關係者，非有理由，應予駁回；另其請求撤銷兩造之婚姻關係部分既不應准許
    ，則其有關子女監護之請求，亦失所附麗，亦不應准許。原審據以為上訴人敗訴
    之判決，於法並無不合，上訴意旨指摘原判決不當，求予廢棄改判，非有理由，
    應予駁回。
六、本件事證已臻明確，兩造其餘攻擊防禦方法之陳述，與判決結果並無影響，爰不
    一一論述，併此敘明。
七、據上論結，本件上訴為無理由，依民事訴訟法第四百四十九條第一項、第七十八
    條，判決如主文。
中      華      民      國    九十      年      五      月    廿九      日
                                    臺灣高等法院臺南分院民事第二庭
~B1審判長法官  吳    志    誠
~B2      法官  葉    居    正
~B3      法官  李    文    賢
右為正本係照原本作成。
如對本判決上訴，須於判決送達後二十日內向本院提出上訴狀；未表明上訴理由者，
應於上訴後二十日內向本院提出理由書。
中      華      民      國    九十      年      五      月    卅一      日
~B法院書記官  劉    清    洪


司法院資訊處製作；財團法人民間司法改革基金會備份。
